臺灣臺北地方法院交通事件裁定       100年度交聲字第2506號
                                   100年度交聲字第2507號
原處分機關  臺北市交通事件裁決所
異  議  人
即受處分人  韓佩雯
上列異議人因違反道路交通管理處罰條例案件，對於臺北市交通
事件裁決所中華民國100年11月8日所為之裁決處分（處分書案號
：北市裁申字第裁22-AEZ079457號、北市裁申字第裁22-AEZ0794
58號）聲明異議，本院裁定如下：
    主  文
原處分均撤銷。
韓佩雯不罰。
    理  由
一、原處分意旨略以：本件異議人即受處分人韓佩雯（下稱異議
    人）所有之車牌號碼927-HTC 號普通重型機車（下稱系爭機
    車），於民國100年9 月17日凌晨5時41分許，在臺北市○○
    ○路○ 段，因「駕車行經有燈光號誌管制之交岔路口紅燈右
    轉行為」、「違反處罰條例行為，拒絕停車接受稽查而逃逸
    」，經臺北市政府警察局中正第一分局（下稱原舉發機關）
    員警逕行舉發，嗣經臺北市交通事件裁決所（下稱原處分機
    關）於100年11月8日分別依道路交通管理處罰條例第53條第
    2 項、第60條第1項、第63條第1項第1款、第3款（原處分機
    關之裁決書漏載第1款、第3款）及違反道路交通管理事件統
    一裁罰基準及處理細則之規定，各裁處異議人罰鍰新臺幣（
    下同）600元、3,000元（合計3,600元），並記違規點數3點
    、1點（合計4點）等語。
二、聲明異議意旨略以：伊為全職之家庭主婦，有2名年僅6歲、
    4歲之子女，於100年9月17日凌晨5時41分之半夜時間，伊何
    能外出；又異議人住在新北市新莊區○○○路70巷26號7 樓
    ，為載送小孩上課而於今年7月底購買系爭機車，平日僅騎
    乘該車在新莊頭前國小附設幼稚園的化成路上，偶爾才騎回
    娘家，但也不會出現在違規地點處，且伊並未將系爭機車借
    予他人使用等語。
三、按汽車駕駛人，行經有燈光號誌管制之交叉路口紅燈右轉行
    為者，處600元以上1,800元以下罰鍰；又汽車駕駛人，駕駛
    汽車有違反本條例之行為，經交通勤務警察或依法令執行交
    通稽查任務人員制止時，不聽制止或拒絕停車接受稽查而逃
    逸者，除按各該條規定處罰外，處3,000元以上6,000元以下
    罰鍰，道路交通管理處罰條例第53條第2項、第60條第1項分
    別定有明文。而前開所稱汽車，依道路交通管理處罰條例第
    3條第8款之規定，包括機器腳踏車在內。觀諸上開條文之構
    成要件，其應受裁罰之主體均應為車輛之駕駛人，非車輛所
    有人。雖同條例第7條之2第1項、第4項規定，汽車駕駛人於
    有該項所列舉之六款情形之一，當場不能或不宜攔截製單舉
    發者，得對汽車所有人逕行舉發處罰，但該條項無非係就舉
    發機關事實上無從查知實際違規駕駛人時所為之特別規定，
    適用上更必須以舉發機關實際上有不能或不宜攔停之情形為
    限，而使裁罰機關得藉此釐清並追究違規事實，尚難謂違規
    責任因此轉嫁於汽車所有人。又審視道路交通管理處罰條例
    之其他有關將處罰轉嫁予汽車所有人之規定，如第34條後段
    、第35條第6項、第62條第5項等規定，均有明定以汽車所有
    人未善盡查證、管理責任或不履行一定義務之可歸責於汽車
    所有人之事由，反之，道路交通管理處罰條例第53條第2項
    、第60條第1項之規定，則未規定汽車所有人之可歸責事由
    ，基於「明示其一，排除其他」之法理，更益徵該條項之規
    定並非將處罰轉嫁予汽車所有人。從而，若原舉發機關於系
    爭違規事實發生時無法當場確認並知悉實際行為人，而逕以
    汽車所有人為舉發之對象，倘於嗣後已得辨明違規之實際駕
    駛人並非車輛所有人，或無以證明汽車駕駛人與所有人具同
    一性時，依法仍應處罰車輛駕駛人，始符法制。再按犯罪事
    實應依證據認定之，無證據不得認定犯罪事實，刑事訴訟法
    第154條第2項定有明文。又法院受理有關交通事件，準用刑
    事訴訟法之規定，復為道路交通管理處罰條例第89條前段所
    明定，是最高法院76年台上字第4986號判例所揭示：「認定
    犯罪事實所憑之證據，雖不以直接證據為限，間接證據亦包
    括在內，然而無論直接或間接證據，其為訴訟上之證明，須
    於通常一般之人均不致有所懷疑，而得確信其為真實之程度
    者，始得據為有罪之認定，倘其證明尚未達到此一程度，而
    有合理之懷疑存在時，事實審法院復已就其心證上理由予以
    闡述，敘明其如何無從為有罪之確信，因而為無罪之判決，
    尚不得任意指為違法」之意旨，亦即刑事訴訟法上法院認定
    事實之最重要原則之一即認定被告有罪，就該有罪事實不能
    有任何之合理懷疑存在之原則，於法院審理行為人違反道路
    交通管理處罰條例案件時，當有其適用。易言之，法院於審
    理行為人違反道路交通管理處罰條例案件，於為事實之認定
    時，如就原處分機關所認定行為人違規之事實仍有合理之懷
    疑，而無法確信行為人確有該當於道路交通管理處罰條例各
    該處罰條文之構成要件事實時，即應依訴訟法上待證事實「
    倘有懷疑，則應從被告之利益作解釋」之證據法則，作對受
    處分人有利之認定。
四、經查：
  (一)原舉發機關員警於100年9月17日凌晨5 時41分許，在臺北市
    ○○○路1 段，逕行舉發異議人所有之系爭機車有「駕車行
    經有燈光號誌管制之交岔路口紅燈右轉行為」、「違反處罰
    條例行為，拒絕停車接受稽查而逃逸」之違規後，經原處分
    機關於100年11月8日分別依道路交通管理處罰條例第53條第
    2 項、第60條第1項、第63條第1項第1款、第3款及違反道路
    交通管理事件統一裁罰基準及處理細則之規定，各裁處異議
    人罰鍰600元、3,000元（合計3,600元），並記違規點數3點
    、1 點（合計4點），該裁決書於100年11月15日送達異議人
    位於臺北市○○區○○街209號1樓之住所，由異議人之同居
    人簽收，異議人於同月17日聲明異議等情，有臺北市政府警
    察局舉發違反道路交通管理事件通知單2 紙、原處分機關違
    反道路交通管理事件裁決書2 份（處分書案號：北市裁申字
    第裁22-AEZ079457號、北市裁申字第裁22-AEZ079458號）、
    送達證書及聲明異議狀附卷可稽（見本院卷第3頁至第7頁）
    。是異議人係於法定期間內提起本件聲明異議，先予敘明。
  (二)訊據異議人固坦承系爭機車為其所有之事實，惟堅詞否認有
    何「駕車行經有燈光號誌管制之交岔路口紅燈右轉」、「違
    反處罰條例行為，拒絕停車接受稽查而逃逸」之違規行為，
    並辯稱：伊為全職之家庭主婦，有2名年僅6歲、4歲之子女
    ，於100年9月17日凌晨5時41分之半夜時間，伊何能外出；
    又異議人住在新北市新莊區○○○路70巷26號7樓，為載送
    小孩上課而於今年7月底購買系爭機車，平日僅騎乘該車在
    新莊頭前國小附設幼稚園的化成路上，偶爾才騎回娘家，但
    也不會出現在違規地點處，且伊並未將系爭機車借予他人使
    用等語置辯。查：系爭機車固為異議人所有，然依證人即本
    件舉發員警林柏汶於本院調查時具結證述：「100年9月17日
    凌晨4時至6時巡邏勤務，我們在中山北路與市○○道交叉，
    我們站在中山北路上面，該車輛在由市○○道西往東的方向
    ，紅燈右轉中山北路北往南的方向，當時我手持指揮棒與哨
    子站在路中間，該車輛先加速想要從內側穿過，但是被我擋
    在他行進的方向前面，然後該車加速往靠近人行道的車道衝
    過去，因為當時該車的車速很快，我沒有辦法強行攔阻，所
    以該車就從我旁邊往忠孝東路的方向騎過去，當他穿過我的
    時候，我有看到該騎士有回頭看我們是不是要追過去的動作
    。所以當時我就把車號記下來，然後以逕行舉發的方式舉發
    該違規車輛。」、「（問：騎士是男或女？）騎士是男生，
    後座是女生。」、「（問：證人是否見過在庭之異議人？）
    沒有。」、「（問：證人當時所見該車上之二人年紀、特徵
    為何？）年紀大概是18-20歲左右，但是特徵不清楚，騎士
    沒有戴眼鏡，但後座因為被擋到，所以我看不清楚。」（見
    本院卷第19頁正反面），是本件異議人並非本件於100年9月
    17日凌晨5時41分許，在臺北市中正區○○○路○段與市○○
    道「駕車行經有燈光號誌管制之交岔路口紅燈右轉」、「違
    反處罰條例行為，拒絕停車接受稽查而逃逸」之行為人甚明
    。又證人於本院調查時亦證稱：「（問：提示異議人庭提之
    照片3幀，有無看過該輛車？）沒有印象。」（見本院卷第1
    9頁正反面），並有前開系爭機車照片3幀附卷為憑（見本院
    卷第25頁至第26頁），則本件違規行為人所騎乘之機車是否
    確為系爭機車亦非無疑。衡以當今社會上偽造、變造車牌之
    風並非鮮少，本案既無法排除異議人所有系爭機車之車牌號
    碼有遭他人偽造、變造之可能，自難單憑證人於本案違規行
    為發生時所記車牌號碼，遽為異議人不利之認定。此外，復
    無其他證據足資證明異議人為本件違規行為人或系爭機車即
    為本件違規車輛。從而，原處分機關對於受處分人所為之裁
    罰，即欠缺依據。受處分人否認違規，請求撤銷原處分，尚
    屬有據。
五、綜上所述，本件異議人既非本件違規之行為人，復無其他證
    據足資證明異議人為本件違規行為人或系爭機車即為本件違
    規車輛，是原處分機關遽對受處分人為前開裁決處罰，即難
    認為允當。本案受處分人之異議為有理由，應由本院均將原
    處分撤銷，改諭知受處分人不罰，以資適法。
據上論斷，應依道路交通事件處理辦法第19條前段，裁定如主文
。
中    華    民    國   100    年    12    月    21    日
                      刑事第一庭  法  官  周玉琦
以上正本證明與原本無異。
如不服本裁定應於送達後5日內向本院提出抗告狀。
                                  書記官  謝貽婷
中    華    民    國   100    年    12    月    21    日